【裁判字號】    92,訴,702
【裁判日期】    921223
【裁判案由】    塗銷抵押權登記
【裁判全文】
臺灣嘉義地方法院民事判決  九十二年度訴字第七○二號
    原      告    丙○○
                  乙○○
    兼訴訟代理人  丙○○
    共      同
    訴訟代理人    蔡碧仲律師
                  汪玉蓮律師
                  愛紳律師
    被      告    台灣中小企業銀行股份有限公司  設台北市○○區○○街三十號
    法定代理人    甲○○      住台北市○○區○○街三十號
    訴訟代理人    丁○○      .
右列當事人間請求塗銷抵押權登記事件，本院於民國九十二年十二月九日言詞辯論終
結而判決如左：
    主      文
坐落嘉義市○○○段三六六之一一地號土地（地目：建），面積一六三平方公尺，原
告於民國九十年十一月二十八日為被告設定本金最高限額新台幣（下同）伍佰萬元抵
押權（設定權利範圍：全部。收件字號：嘉地字第０二六五０六號），被告應塗銷登
記。
本案訴訟費用由被告負擔。
    事實及理由
壹、原告主張：
  一、嘉義市○○○段三六六之一一地號土地（以下簡稱；本件土地），面積一六三
      平方公尺，為原告共有，應有部分各二分之一，於民國九十年十一月二十八日
      為被告設定本金最高限額五百萬元抵押權。
      所謂最高限額抵押權，係指抵押權存續期間內，不限次數得借、得還，於最後
      決算時，在最高限額內所發生債權，具有擔保效力（最高法院六十九年度台上
      字第三八七六號判決參照）。故最高限額抵押與一般抵押不同，最高限額抵押
      是就將來應發生債權所設定的抵押權，其債權額在結算前並不確定，實際發生
      債權額不及最高額時，應以其實際發生之債權額為準（最高法院六十二年台上
      字第七七六號判例意旨參照）。
      不論最高限額抵押權或一般抵押權，均具有從屬性，而從屬於一定基礎法律關
      係，本件土地雖於九十年十一月間為被告設定本金最高限額五百萬元抵押權，
      但雙方並無任何基礎法律關係存在，被告並未因抵押權設定而增加放款額度，
      原告更未向被告借貸任何款項，本件土地抵押權既未從屬於一定基礎法律關係
      ，未具備從屬性，故本件土地抵押權未合法成立。
      民法第一七九條規定；無法律上原因而受利益，致他人受損害者，應返還其利
      益。雖有法律上原因，而其後已不存在者，亦同。同法第七六七條規定；所有
      人對於無權占有或侵奪其所有物者，得請求返還，對於妨害其所有權者，得請
      求除去，有妨害其所有權之虞者，得請求防止。本件土地抵押權所擔保債權不
      存在，抵押權登記無效，原告自得依民法第七六七條規定，請求被告塗銷登記
      ；被告無法律上原因，獲得本件土地抵押權登記，依民法第一七九條規定，原
      告亦得請求被告塗銷登記，於是，原告提起本件訴訟，請求如主文所記載的聲
      明。
  二、提出土地登記簿謄本一份，作為證明。並聲請調閱原告於被告公司授信核貸借
      款資料（含不動產鑑價表、授信批覆書、借據等）。
貳、被告抗辯：
  一、太聯通運股份有限公司（以下簡稱；太聯公司）先後於八十六年十二月十一日
      、八十八年十一月二十四日，分別向被告借款四百五十萬元及一千四百四十萬
      元，第一筆借款尚欠原告一百二十八萬五千六百五十六元，第二借款尚欠原告
      二千四百四十萬元及部分利息，原告均為二筆借款的連帶保證人。
      原告丙○○及金聯汽車股份有限公司於九十年十一月二十三日，償還二千九百
      九十六萬四千零六十七元後，於當天沖帳清償完畢，改由太聯公司辦理重新借
      貸。
      太聯公司重新借款一千四百四十萬元，原告為連帶保證人，並由羅錦秀、何寮
      提供不動產，作為擔保品，加上信用借款一百二十八萬五千六百五十六元，共
      計一千五百六十八萬五千六百五十六元，一併辦理改貸。因何寮不願再為太聯
      公司作保，必須加進原告擔保品，被告才同意何寮退出，至於何寮所提供不動
      產，擔保一百六十五萬元借款，故被告減少放款一百六十五萬元，而重新核算
      太聯公司擔保借款為一千二百七十五萬元。
      為辦妥改貸，並讓何寮退出保證，被告核減擔保放款一百六十五萬元，再加上
      信用借款一百二十八萬五千六百五十六元，共計二百九十三萬五千六百五十六
      元，被告授權嘉義分行經理信用放款權限為二百五十萬元，而被告經理與原告
      丙○○協商，除加進原告擔保品外，原告並應再償還五十萬元後，才能辦妥改
      貸作業，因太聯公司不願償還五十萬元，而未辦妥改貸。
      原告提供本件土地設定第二順位抵押權五百萬元予被告後，因太聯公司不願償
      還五十萬元，而未將何寮所提供擔保品塗銷，但本件土地抵押權確實是擔保太
      聯公司一千四百四十萬元借款，故請求駁回原告訴訟。
  二、提出嘉義市地政事務所他項權利證明書、抵押權設定契約書、其他特約事項、
      太聯公司利息、違約金、訴訟費用計算表及取款憑條各一份（均為影本），作
      為證明。
參、本院判斷：
  一、雙方對於太聯公司辦理重新改貸一千五百六十八萬五千六百五十六元，原告為
      連帶保證人，並由何寮及羅錦秀提供不動產擔保，以及原告為被告在本件土地
      設定最高限額五百萬元抵押權登記，均未爭執，有抵押權設定契約書附卷證明
      。
      被告承認因何寮不願繼續提供擔保，被告答應由原告提供一筆土地設定最高限
      額五百萬元抵押權後，再清償五十萬元，等到何寮將所提供擔保土地移轉回原
      告名下後，再重新辦理設定抵押，並塗銷本件土地抵押權，後因原告未償還五
      十萬元，以致何寮所提供土地以及本件土地，均未辦理塗銷抵押權登記。
      由此可見，雙方約定在原告為被告設定本件土地抵押權後，被告本應塗銷何寮
      所提供土地抵押權登記，而原告應再清償五十萬元。但因原告事後未清償五十
      萬元，而且，被告亦未塗銷何寮所提供土地抵押權登記，以致無法辦理何寮退
      保及原告入保手續。因此，雙方設定本件土地抵押權契約並未生效，抵押權契
      約既未生效，被告卻獲得本件土地抵押權登記，屬於無法律上原因，並且致使
      原告受有損害，依民法第一七九條前段規定：「無法律上之原因而受利益，致
      他人受損害者，應返還其利益」，被告自應返還所受利益，亦即塗銷本件土地
      抵押權登記，故原告的請求，符合法律規定，可以准許。
  三、綜上所述，雙方約定設定本件土地抵押權契約並未生效，原告在本件土地已為
      被告設定最高限額百萬元抵押權，被告無法律上原因而免費獲得抵押權登記，
      致使原告受有損害，原告根據不當得利法律關係，請求被告履行如主文所記載
      的聲明，具有法律上理由，應該准許。
  四、本件事證明確，雙方所提其他攻擊防禦方法及聲請調查證據，均不會影響本院
      判斷，故不必在此一一論述。
肆、訴訟費用負擔的依據；依照民事訴訟法第七十八條，判決如主文。
中      華      民      國      九十二    年      十二    月    二十三  日
                                  臺灣嘉義地方法院民事第二庭
                                      法  官  甘  大  空
右為正本係照原本作成
如對本判決上訴應於送達後二十日內向本院提出上訴狀
中      華      民      國      九十二    年      十二    月    二十三  日
                                      書記官  蕭  琪  男


司法院資訊處製作；財團法人民間司法改革基金會備份。
